【裁判字號】    95,簡上,80
【裁判日期】    951229
【裁判案由】    
【裁判全文】
臺灣雲林地方法院刑事判決              95年度簡上字第80號
上 訴人 即
被      告  乙○○
                    （現另案於雲林第二監獄執行中）
上列上訴人即被告因恐嚇取財案件，不服本院斗六簡易庭95年度
六簡字第89號中華民國95年3 月20日第1 審判決（聲請案號：94
年度偵字第1221號、95年度偵字第163 號），提起上訴，本院管
轄之第2 審合議庭判決如下：
    主  文
原判決撤銷。
乙○○幫助意圖為自己不法之所有，以恐嚇使人將本人之物交付
，累犯，處有期徒刑陸月，如易科罰金，以銀元佰元即新台幣
玖佰元折算壹日。
    事實及理由
壹、構成犯罪事實：
    乙○○前因違反動產擔保交易法案件，經本院判處有期徒刑
    3 月確定，並於民國（下同）89年8 月14日易科罰金執行完
    畢。詎其仍不知悔改，其客觀上可預見提供金融機構帳戶、
    金融卡予他人使用，有供作他人財產犯罪用途之可能，且借
    用他人金融帳戶者，常與財產犯罪所需有密切之關聯。乙○○竟仍基於幫助他人犯罪之未必故意，於93年1 月5 日某時
    ，與丙○○（業經簡易判決處刑確定）及另3 名年籍姓名不
    詳之成年男子，基於幫助恐嚇取財犯意聯絡，先由乙○○與
    丙○○共同前往彰化銀行斗南分行，再由丙○○與另3 名年
    籍姓名不詳之成年男子共同前往台南區中小企業銀行（下簡
    稱台南中小企銀）斗南分行（戶名：丙○○，帳號：000000
    0000000 號）等金融機構，以丙○○名義申請帳戶，並於分
    別取得存摺與金融卡後，前往雲林縣斗南鎮○○路「第一汽
    車商行」，由乙○○將丙○○之前揭存摺、金融卡與印章交
    給叫「簡俊平」之人，「簡俊平」再交予竊車勒贖集團使用
    。嗣該竊車勒贖集團成員在收受前開存摺、金融卡後，即基
    於意圖為自己不法所有之犯意，於同年1 月14日上午6 時30
    分許，在桃園縣中壢市○○街138 號前，竊取中壢汽車貨運
    行所有車牌號碼MW-639號營業大貨車，並於同日上午某時，
    以電話聯絡該貨運行負責人丁○○，對其恫稱：「若欲取回
    該大貨車，需匯款新台幣（下同）40萬元」等語，致丁○○
    因害怕車輛無法取回而心生畏懼，丁○○遂請求其折價為8
    萬元，並依指示將8 萬元款項匯至丙○○前揭台南中小企銀
    帳戶內。嗣經丁○○報警處理，始循線查知上情。
貳、認定犯罪事實所憑之證據及理由：
一、證據能力部分：
    被告乙○○對於檢察官所提出之證據，證據能力均無意見，
    均同意引為證據使用。
二、實體事項：
  (一)訊據被告乙○○固不否認其有與丙○○以丙○○名義去申請
    彰化銀行斗南分行的帳戶，並交給「簡俊平」之人，惟矢口
    否認有何幫助恐嚇取財之犯行，辯稱：「簡俊平」確實有跟
    我提及因為要做生意，須要帳戶，因「簡俊平」積欠銀行債
    務及我信用也不好，所以我才找丙○○幫忙，去開了彰化銀
    行帳戶交給簡俊平。至於台南區中小企業銀行斗南分行帳戶
    我不清楚，我沒犯罪的意思，只是基於幫簡俊平，後來發生
    的事我不清楚云云。經查：
  1.被害人丁○○於前揭時、地，遭竊車勒贖集團以上開手法恐
    嚇，而匯款至同案被告丙○○前揭台南中小企銀帳戶等事實
    ，業據被害人丁○○於警詢中證述：我是在93年1 月14日上
    午6 時30分發現我所有的卡車（MW-639號），在桃園縣中壢
    市○○街138 號前遭竊，我有到桃園縣警察局興國派出所報
    案。我是在元月14日早上接獲歹徒電話，剛開始開價40萬，
    我殺到8 萬，歹徒就給我一個帳號為台南中小企業銀行斗南
    分行，帳號00000000000000號，戶名丙○○等語明確（見板
    橋地檢署93年度偵字第2320號卷第14頁至第15頁）。並有台
    南中小企銀斗南分行丙○○開戶資料、交易明細報表暨單摺
    印鑑掛失止付及單摺補發申請書（見雲林地檢署93年度他字
    1052號卷第4 頁至第11頁）、復華銀行匯款回條（見板橋地
    檢署93年度偵字第2320號卷第22頁）、車籍作業系統查詢認
    可資料、台北縣政府警察局車輛尋獲電腦輸入單、贓物認領
    保管單（板橋地檢署93年度偵字第2320 號卷第25頁至第29
    頁）附卷可稽。
  2.同案被告丙○○於本院審理時證述：我有申請彰化銀行斗南
    分行的帳戶，是乙○○載我去的，我有申請台南區中小企業
    銀行斗南分行的帳戶，也是3 個認識乙○○的人來載我去的
    ，是同一日。3 個人都知道來到我家，說乙○○叫他們來的
    。開帳戶的錢100 元是他們出的，簿子他們都拿走了，同1
    天申請2 本帳戶的時間是連續的等語明確（見本院卷95年12
    月8 日審理卷第3 頁至第9 頁）。並於偵查中證述：乙○○
    押我到斗南信用合作社、彰化銀行、中小企銀，共3 、4 家
    銀行，要我開立帳戶並申請金融卡，當天拿到存款簿、金融
    卡，還有印章全部交給他們，是他們強行拿走。申請後的戶
    頭沒有使用過。銀行有拿一張單子給我們選金融卡密碼，我
    選後他們就把單子拿走了等語（見雲林地檢署94年度偵字第
    1221號卷第6 頁至第8 頁）。又於偵查中證稱：我有賣台南
    中小企銀帳戶，但是是乙○○叫其他4 個人帶我去辦的，如
    果沒辦我就會「走無路」（台語），我辦彰化銀行、斗南信
    用合作社、台南中小企業銀行同一天辦的，辦好之後，叫我
    把印章和存摺、提款卡給他們，他們才放我走。是乙○○來
    找我的，到去年開帳戶時認識1 年左右。乙○○沒有和我去
    開帳戶。最後在彰化銀行外面交帳戶給他們，一次全部拿走
    等語（見雲林地檢署94年度偵字第1221號卷第50頁至第51頁
    ）。復於偵查中證述：我和乙○○去開4 家帳戶，他有和我
    去開台南區中小企業銀行斗南分行。彰化銀行斗南分行的帳
    戶是乙○○叫4 個人押我去的，他不敢出面，台南區中小企
    業銀行和彰化銀行斗南分行的帳戶是同一天開的。我交4 家
    銀行的存摺乙○○都沒有給我錢等語（見雲林地檢署94年度
    偵字第12 21 號卷第69頁至第70頁）。則依同案被告丙○○
    所證，至少可以確定被告乙○○及受被告指示至少3 名之年
    籍姓名不詳成年男子，有與丙○○分別前往申辦台南中小企
    銀、彰化銀行帳戶乙節無訛，雖同案被告丙○○對於乙○○
    究竟與其一同前往台南中小企銀銀行或彰化銀行斗南分行開
    立帳戶，及究竟有3 名或4 名年籍姓名不詳之成年男子受被
    告乙○○指示與其一同前往等部分之證述前後有所不一，然
    同案被告係於本件案發後逾1 年始行製作偵查筆錄，且其當
    日所申辦之帳戶又非單一，而人之記憶有限，顯難強求丙○○就此細節部分均可清楚記憶，是縱此部分同案被告丙○○
    所證，前後稍有矛盾之處，仍不影響其就整體事實供證之可
    信度。而本件被告亦自承其確有與丙○○共同前往申辦彰化
    銀行斗南分行之帳戶，並交予「簡俊平」之人，是本院認此
    部分同案被告丙○○於本院所證較為可採。
  3.被告雖辯稱：我只有載丙○○去彰化銀行斗南分行開帳戶，
    他被帶出去開戶的事我都不知道，我當時人在大陸云云，然
    查，上揭台南中小企銀及彰化銀行斗南分行之帳戶，均係於
    93年1 月5 日申請即同1 日申辦一情，有台南中小企銀斗南
    分行丙○○開戶資料（見雲林地檢署93年度他字第1052號卷
    第4 頁至第11頁）、彰化銀行斗南分行丙○○開戶資料（見
    雲林地檢署94年度偵字第1221號卷第62頁至第64頁）附卷可
    憑。而被告乙○○自92年12月29日至93年1 月13日止，人均
    在台灣境內，並未出國乙節，亦有被告乙○○之入出境資訊
    連結作業資料1 份在卷可證，顯見被告辯稱其於同案被告丙○○申辦其他帳戶時人未在國內云云，並非事實，而屬虛構
    。則上開2 本帳戶既係於同日所開立，被告乙○○復有與同
    案被告丙○○一同前往彰化銀行斗南分行，另與同案被告丙○○前往台南中小企銀之3 名年籍姓名不詳之成年男子，又
    係告知丙○○係被告乙○○要渠等一同前往開立帳戶，此益
    徵被告乙○○確有指示該3 名年籍姓名不詳之成年男子與丙○○共同前往申辦台南中小企銀之帳戶乙節屬實。
  4.上開丙○○所有之台南中小企銀帳戶，於93年1 月5 日領用
    後，被害人丁○○旋於同年1月14日匯入8萬元，且該帳戶於
    93年2 月11日曾辦理取款印鑑、存摺及金融卡之掛失，並於
    93年2 月25日領用，領用後並於同日以金融卡將上開8 萬元
    提領一空等情，有台南中小企銀斗南分行丙○○開戶資料、
    交易明細報表暨單摺印鑑掛失止付及單摺補發申請書在卷可
    證。此亦與同案被告丙○○於偵查中證述：我開戶後，他們
    自己有鬧翻，或是密碼忘記，又押我去原來的金融機構重新
    辦理補發1 次，他們是同1 批人等語相符。衡諸常情，帳戶
    存簿、提款卡及密碼等資料，係一般人日常生活中極為重要
    及私密之物，一般人均會妥為保管，非他人輕易可取得及知
    悉。而依上情觀之，同案被告丙○○於93年1 月5 日領得上
    開台南中小企銀帳戶之金融卡後，旋於同年1 月14日該帳戶
    即遭他人用以恐嚇被害人丁○○，倘若上開存簿、金融卡、
    密碼等資料非由被告等人提供交予他人使用，實難想見他人
    要如何於同案被告丙○○甫取得上開資料不久後，即持之用
    以行恐嚇取財犯行？
  5.參以本件被害人丁○○於受恐嚇匯款入上開帳戶後，該匯款
    金額均於同案被告丙○○申請掛失重新領用金融卡等物後，
    即遭該集團成員以金融卡提領一空等事實，有台南中小企銀
    交易明細報表資料在卷可考。顯見該集團成員必定知悉上開
    帳戶之金融卡密碼，始有可能於被害人匯款後以金融卡將前
    揭金額提領一空。然金融卡密碼至為私密，若非經由被告等
    人告知，該詐騙集團成員如何得知？本件使用帳戶情形，復
    與一般人正常申辦使用之情形不符，此益徵該帳戶確係被告
    等人提供予上開集團，藉以為受恐嚇者匯款之用。
  6.被告雖一再辯稱其係因「簡俊平」要做生意，須要帳戶，始
    找丙○○幫忙云云，然被告於案發後，對於其所稱「簡俊平
    」之人之來歷等均無所悉，其與「簡俊平」又非親非故，何
    以其如此積極尋找帳戶供「簡俊平」使用？且若「簡俊平」
    須用帳戶係供於正當之途，被告大可提供自己或其親友原本
    已有之帳戶供其使用即可，何須大費周章的會同同案被告丙○○開立新的帳戶供他人使用？
  7.綜上所述，被告所辯，顯係事後卸責之詞，不足採信，其確
    有幫助恐嚇取財之犯行，本件事證明確，被告犯行應堪認定
    。
、論罪科刑之理由：
  (一)按行為後法律有變更者，適用行為時之法律，但行為後之法
    律有利於行為人者，適用最有利於行為人之法律，刑法第2
    條第1 項定有明文。本件被告行為後，刑法及刑法施行法業
    於94年2 月2 日經總統以華總一義字第0940001490 1號令修
    正公布，並於95年7 月1 日施行（下稱新刑法，修正前刑法
    下稱舊刑法），參酌最高法院95年5 月23日刑事庭第8 次會
    議決議，新刑法第2 條第1 項之規定，係規範行為後法律變
    更所生新舊法律比較適用之準據法，於新刑法施行後，應適
    用新刑法第2 條第1 項之規定，為「從舊從輕」之比較。另
    於比較時應就罪刑有關之共犯、未遂犯、想像競合犯、牽連
    犯、連續犯、結合犯，以及累犯加重、自首減輕暨其他法定
    加減原因（如身分加減）與加減比例等一切情形，本於統一
    性及整體性原則，綜其全部罪刑之結果而為比較。本案涉及
    法律變更之部分經附表所示比較新舊刑法之規定，以舊刑法
    有利於被告，依新刑法第2 條第1 項規定，自應適用行為時
    之舊法。
  (二)查被告乙○○、丙○○及另3 名年籍姓名不詳之成年男子提
    供丙○○其上開台南中小企銀帳戶之存摺、金融卡予詐騙集
    團，向被害人丁○○恐嚇取財，顯係基於幫助之犯意，參與
    恐嚇取財構成要件以外之行為，為幫助犯。核被告乙○○所
    為，係犯刑法第346 條第1 項之恐嚇取財罪之幫助犯。
  (三)按刑法第28條之共同正犯，係指2 人以上共同實施犯罪之行
    為者而言，幫助他人犯罪，並非實施正犯，在事實上雖有2
    人以上共同幫助殺人，要亦各負幫助殺人責任，仍無適用該
    條之餘地（最高法院33年度上字第793 號判例可資參照）。
    本件被告乙○○與丙○○及另3 名年籍姓名不詳之成年男子
    應各負幫助恐嚇取財責任，並無成立刑法第28條共同正犯之
    餘地，聲請簡易判決處刑意旨認應成立共同正犯，容有誤會
    。
  (四)又被告前因違反動產擔保交易法案件，經本院判處有期徒刑
    3 月確定，並於89年8 月14日易科罰金執行完畢。有臺灣高
    等法院被告前案紀錄表在卷可稽，被告於5 年內再犯本件有
    期徒刑以上之罪，為累犯，應依修正前刑法第47條之規定，
    加重其刑。另本件被告係故意犯罪，依新舊法均成立累犯，
    應無刑法第2 條第1 項之適用（參照最高法院95年11月7 日
    第21次刑事庭會議結論），併此敘明。
  (五)被告幫助竊車勒贖集團恐嚇取財，應依刑法第30條第2 項之
    規定論以幫助犯，並依法減輕其刑。並先加後減之。
  (六)爰審酌被告以提供他人帳戶供詐騙集團從事恐嚇行為，助長
    犯罪，並破壞金融信用之正確性，且增加犯罪查緝之困難，
    其惡性非輕，並於犯行後不知悛悔，一再飾詞狡辯，企圖脫
    免刑責，犯罪後態度不佳等一切情狀，量處如主文所示之刑
    ，以資儆懲。並諭知易科罰金之折算標準。
肆、撤銷改判之理由：
  (一)本件就犯罪事實部分，應係被告與丙○○及另3 名年籍姓名
    不詳之成年男子，基於幫助恐嚇取財犯意聯絡，先由乙○○
    與丙○○共同前往彰化銀行斗南分行，再由丙○○與另3 名
    年籍姓名不詳之成年男子共同前往台南中小企銀斗南分行，
    以丙○○名義申請帳戶乙節，已如前所述，原判決援引聲請
    簡易判決處刑書之記載，並未敘明此部分，顯有違誤。雖被
    告乙○○上訴並無理由，惟原判決既有上開可議之處，即屬
    無可維持，應由本院將原判決撤銷改判。
  (二)至於行為後法律有變更者，依修正前刑法第2 條第1 項之規
    定，以適用裁判時法為原則，如行為時法有利於行為人，則
    例外適用行為時法；依修正後刑法第2 條第1 項規定，以適
    用行為時法為原則，惟如裁判時法有利於行為人，則例外適
    用裁判時法。以往實務見解，認原判決未及比較適用新舊法
    時，上訴後，雖比較結果以舊法有利於行為人，而原判決別
    無其他撤銷事由，仍應以此為由撤銷改判。惟修正後之規定
    係以適用行為時法為原則，因此原判決雖未及比較適用，然
    上訴後，經比較新舊法，行為後之法律並非較有利於行為人
    ，仍應適用行為時法，則原判決適用行為時法即無不當，自
    不構成撤銷之事由，併此敘明。
伍、適用之法律：
一、刑事訴訟法第455 條之1 第1 項、第3 項、第369 條第1項
    前段、第364 條、第299 條第1 項前段。
二、刑法第2 條第1 項前段、刑法第346 條第1 項、修正前刑法
    第41條第1 項前段、刑法第47條、第30條。
三、罰金罰鍰提高標準條例第1 條前段、修正前第2 條。
本案經檢察官甲○○到庭執行職務。
中    華    民    國    95    年    12    月    29    日
            刑事第六庭  審判長法  官  吳基華
                              法  官  林俊良
                              法  官  蔡世芳
以上正本證明與原本無異。
本件不得上訴。
                              書記官  葉政
中    華    民    國    96    年    1     月    2     日
附錄本案論罪科刑條文：
中華民國刑法第346條第1項
（單純恐嚇罪）
意圖為自己或第三人不法之所有，以恐嚇使人將本人或第三人之
物交付者，處6 月以上5 年以下有期徒刑，得併科1 千元以下罰
金。
  附表：
┌──┬────────────┬─────────────┬──────┐
│比較│  舊刑法於本案適用之    │  新刑法於本案適用之      │依從舊從新原│
│法條│  法律效果              │  法律效果                │則比較結果  │
├──┼────────────┼─────────────┼──────┤
│刑法│本罪法定刑得科銀元1,000 │本罪法定刑得科銀元1,000 元│本罪罰金之最│
│第  │元以下罰金，依罰金罰鍰提│以下罰金，依修正後刑法施行│高額新舊法雖│
│346 │高標準條例第1 條前段規定│法增訂第1 條之1 規定：刑法│同為30,000元│
│條第│之提高倍數10倍，及舊刑法│分則編定罰金之貨幣單位為新│，然最低額舊│
│1 項│第33條第5 款規定之罰金最│台幣。且94年1 月7 日刑法修│法僅為新台幣│
│    │低額1 元計算，本罪之罰金│正時，刑法分則編未修正之條│30元，自以被│
│    │刑最高為銀元10,000元即新│文定有罰金者，自94年1 月7 │告行為時之舊│
│    │台幣30,000元，最低額為銀│日刑法修正施行後，就其所定│法較有利於被│
│    │元10 元即新台幣30 元。  │數額提高30倍。及新刑法第33│告。        │
│    │                        │條第5 款修正為：「罰金：新│            │
│    │                        │台幣1 千元以上，以百元計算│            │
│    │                        │之。」，是依修正後之法律，│            │
│    │                        │該罪所得科處之罰金刑最高為│            │
│    │                        │新台幣30,000元，最低為新台│            │
│    │                        │幣1,000 元。              │            │
├──┼────────────┼─────────────┼──────┤
│刑法│按「犯最重本刑為五年以下│按「犯最重本刑為五年以下有│依舊法之折算│
│第41│有期徒刑以下之刑之罪，而│期徒刑以下之刑之罪，而受六│標準為新台幣│
│條第│受六個月以下有期徒刑或拘│個月以下有期徒刑或拘役之宣│900 元折算1 │
│1 項│役之宣告，因身體、教育、│告者，得以新臺幣1 千元、2 │日，然依新法│
│前段│職業、家庭之關係或其他正│千元或3 千元折算一日，易科│最低之折算標│
│    │當事由，執行顯有困難者，│罰金。」，新刑法第41條第1 │準已為新台幣│
│    │得以一元以上三元以下折算│項前段定有明文。          │1千 元折算1 │
│    │一日，易科罰金。」，舊刑│                          │日，自以被告│
│    │法第41條第1 項前段定有明│                          │行為時之舊法│
│    │文。被告行為時之易科罰金│                          │較有利於被告│
│    │折算標準，依修正前罰金罰│                          │。          │
│    │鍰提高標準條例第2 條前段│                          │            │
│    │（現已刪除）規定，就其原│                          │            │
│    │定數額提高為100 倍折算1 │                          │            │
│    │日，即應以銀元300 元折算│                          │            │
│    │1 日，換算新台幣為900 元│                          │            │
│    │折算1日。               │                          │            │
├──┴────────────┴─────────────┴──────┤
│綜合比較結果：                                                          │
│本件均以舊法對被告較為有利，綜其全部罪刑之比較，本案應一體適用舊刑法。  │
└────────────────────────────────────┘


司法院資訊處製作；財團法人民間司法改革基金會備份。
